臺灣高雄地方法院民事判決　　　　　　 99年度簡上字第422號
上　訴　人　陳淑芬
訴訟代理人　邱清富
被上訴人　　劉安太
上列當事人間確認本票債權關係不存在事件，上訴人對於民國99
年7 月28日本院高雄簡易庭98年度雄簡字第3921號第一審判決提
起上訴，本院於民國100 年4 月14日言詞辯論終結，判決如下：
  主  文
上訴駁回。
第二審訴訟費用由上訴人負擔。
  事實及理由
一、被上訴人主張：上訴人持有以訴外人劉有財、被上訴人名義
    共同簽發，發票日為民國98年6 月17日、到期日98年8 月17
    日、票據號碼：0000000 號、票面金額新臺幣（下同）180,
    000 元之本票1 紙（下稱系爭本票），惟被上訴人並未簽發
    系爭本票，自不應負擔系爭本票債務，詎上訴人執系爭本票
    聲請強制執行，經98年度司票字第7546號裁定准許，致被上
    訴人之財產權有受侵害之危險，有以確認判決除去之必要，
    爰依民事訴訟法第247 條第1 項規定，提起本件確認訴訟，
    並於原審聲明：確認上訴人所持有之系爭本票債權對被上訴
    人不存在。
二、上訴人則以：被上訴人為訴外人劉有財胞弟，訴外人劉有財
    向上訴人借款，故交付系爭本票予被上訴人，交付時系爭本
    票上被上訴人之姓名已填畢，且訴外人劉有財借款時亦以提
    出被上訴人所有高雄市○○區○○段903002地號土地之所有
    權狀( 下稱土地權狀) 、身分證資料，顯見被上訴人有擔保
    訴外人劉有財借款之意思，並授權劉有財簽發系爭本票，自
    應負給付系爭本票票款責任等語資為抗辯，並於原審聲明：
    被上訴人之訴駁回。
三、原審審理結果，認被上訴人請求有理由，判決被上訴人勝訴
    ，上訴人不服提起上訴，並於本院聲明：(一)原判決廢棄；(二)
    被上訴人在第一審之訴駁回。被上訴人則於本院聲明：上訴
    駁回。
四、兩造不爭執事項
  (一)系爭本票係在擔保訴外人劉有財對上訴人之180,000 元借款
    。
  (二)系爭本票發票人均係由訴外人劉有財親自簽名。
  (三)系爭本票劉安太之簽名鑑定結果與本人筆跡不相符。
  (四)訴外人劉有財持被上訴人所有之土地所有權狀正本向原告借
    款180,000 元。
  (五)被上訴人所有之土地所有權狀正本仍在上訴人持有中。
五、兩造爭執事項：本件被上訴人是否有授權訴外人劉有財以其
    名義簽發系爭票據，以擔保劉有財之個人借款？
六、得心證之理由：
  (一)按確認法律關係之訴，非原告有即受確認判決之法律上利益
    者，不得提起之，民事訴訟法第247 條第1 項定有明文。所
    謂即受確認判決之法律上利益，係指法律關係之存否不明確
    ，原告主觀上認其在法律上之地位有不安之狀態存在，且此
    種不安之狀態，能以確認判決將之除去者而言，若縱經法院
    判決確認，亦不能除去其不安之狀態者，即難認有受確認判
    決之法律上利益，最高法院著有52年台上字第1240號判例可
    資參照。本件原告主張系爭本票上之簽名、捺印非其親為，
    本票債權對原告是否存在不明確，且被告已聲請法院為本票
    裁定，並經本院以98年度司票字第7546號民事裁定准予強制
    執行，被告即得據以隨時對原告聲請強制執行，原告法律上
    地位即有不安之狀態存在，可以本件確認之訴除去，原告當
    有確認利益，先予明。
  (二)被上訴人主張系爭本票所載伊之名義，非伊親簽，亦未受權
    訴外人劉有財代其簽名，伊自不負票據責任等語。上訴人則
    以前開情詞置辯。經查：
    1.按在票據上簽名者，依票上所載之文義負責，票據法第5
      條第1 項亦有明文；票據為無因證券，僅就票據作成前之
      債務關係，無庸證明其原因而已，至該票據本身是否真實
      ，即是否為發票人所作成，本仍應由執票人負舉證之責，
      最高法院59年台上字第1659號判例意旨參照。惟若原告即
      發票人已有相當之反證證明票據本身係屬偽造者，自應為
      有利於原告之認定。
    2.系爭票據所載被上訴人名義之簽名及捺印均為訴外人劉有
      財所為，業據證人劉有財證述在卷可稽，且經特徵比對法
      鑑定，與其當庭簽名字跡、寶島銀行代理付款申請及約定
      書、日盛銀行印鑑卡、中國信託印鑑卡之筆跡不相符，又
      系爭本票上所載被上訴人名義之指紋，經以指紋特徵點比
      對法、電腦比對法鑑定，與被上訴人附庭指紋卡指紋不符
      ，而與訴外人劉有財指紋卡之左拇指指紋相符，有法務部
      調查局99年5 月28日型鑑字第0990054535號鑑定函1 份可
      佐（見原審卷第52頁），足證被上訴人均未於系爭本票上
      簽名、捺印，被上訴人自毋需就系爭票據上之文義負責。
    3.上訴人抗辯：訴外人劉有財係持上訴人身分證正本、土地
      所有權狀正本向伊借款，顯見被上訴人已同意為訴外人劉
      有財擔保借款，並授權訴外人劉有財以其名義發系爭本票
      ，縱未經被上訴人同意，被上訴人未將土地權狀、身分證
      資料放置妥適，業已足彰有授權之意思云云。惟查，證人
      劉有財證述：「被上訴人的名字是邱清富叫我簽的，指印
      是我蓋的，我沒有跟被上訴人說就自行從家裡拿出被上訴
      人的身分證影本及土地權狀正本擔保我自己的借款債務，
      這些東西是邱清富叫我拿來作為擔保借款之用。」等語(
      本院卷第37頁) 。同居一室之親屬間相互接近財物及一切
      所有物品之可能性甚高，訴外人劉有財與被上訴人為同居
      之兄弟關係，確有未經被上訴人同意，擅自取得被上訴人
      所有土地權狀及身分證資料之可能。又土地權狀僅作為表
      彰財產權之用，單僅持有土地權狀無法證明有何擔保或授
      權之意思，若被上訴人確實有為訴外人劉有財擔保債務之
      意思，何以未就其所持有之土地與被上訴人辦理抵押權設
      定，且土地權狀非日常使用之物，衡情無經常檢查是否遺
      失或隨身攜帶之可能。證人劉有財復證述：「所持為身分
      證影本」等語（本院卷第37頁）。上訴人則稱為身分證正
      本，則被上訴人是否以身分證正本交付劉有財表示擔保債
      務或授權簽發系爭票據乙節之存否，已非無疑，況且身分
      證僅係作為身分證明之用，難謂為擔保債務之憑據，尚難
      單憑訴外人持被上訴人之土地權狀及身分資料，即認有何
      授權之行為，上訴人就此所辯，洵非有據。
七、綜上，系爭本票上之簽名、捺印，均非被上訴人所為，依票
    據法第5 條第1 項反面解釋，被上訴人自無庸依票據文義負
    發票人責任，復查無被上訴人有何擔保訴外人劉有財債務之
    行為，或有授權訴外人劉有財代為簽發系爭本票之意思表示
    ，則被上訴人請求確認系爭本票之本票債權對其不存在，為
    有理由，應予准許。原審為被上訴人勝訴之判決，核無違誤
    。上訴意旨，指摘原判決不當，求予廢棄改判，並無理由，
    應駁回上訴。
八、據上論結，本件上訴為無理由，依民事訴訟法第436 條之1
    第3 項、第449 條第1 項、第463 條、第78條，判決如主文
    。
中    華    民    國    100   年    4     月    28    日
                  民事第三庭審判長法  官  朱玲瑤
                                  法  官  李嘉益
                                  法  官  楊詠惠
以上正本係照原本作成。
本判決不得上訴。
中    華    民    國    100   年    4     月    28    日
                                  書記官  吳良美